臺灣臺北地方法院刑事判決
111年度簡上字第9號
上  訴  人  臺灣臺北地方檢察署檢察官
上  訴  人
即  被  告  孫○仁  （年籍詳卷）
上列上訴人因被告違反家庭暴力防治法案件，不服本院中華民國
110年12月23日110年度簡字第2399號第一審刑事簡易判決（聲請
簡易判決處刑案號：110年度偵字第23972號），提起上訴，本院
管轄之第二審合議庭判決如下：
    主  文
原判決撤銷。
孫○仁成年人故意對兒童犯違反保護令罪，處拘役伍拾日，如易
科罰金，以新臺幣壹仟元折算壹日。
    事  實
一、孫○仁係未滿12歲之兒童孫○○（民國101年12月生，姓名年籍
    詳卷）之父，為家庭暴力防治法第3條第3款所定之家庭成員
    關係。孫○仁前因對孫○○實施家庭暴力行為，經本院於民國1
    10年4月27日核發110年度家護字第211號民事通常保護令（
    下稱本案保護令），命孫○仁不得對孫○○實施身體或精神上
    之不法侵害行為，保護令有效期間為2年，孫○仁於同年月29
    日晚間7時20分許，經警員依規定執行上開民事通常保護令
    ，而知悉該保護令內容。詎孫○仁竟仍基於違反保護令之犯
    意，於同年8月1日下午3時許，在臺北市大安區之孫○○住處
    （地址詳卷），因認孫○○之學習態度及成果不佳，徒手敲打
    孫○○之頭部後，進而以拉扯及拖行之方式，不顧孫○○哭喊拒
    絕，仍強行要求孫○○與其一同至派出所讓警員管教（孫○○並
    未受傷），以此方式對孫○○為家庭暴力，而違反本案保護令
    。嗣孫○○之母徐○○出面制止，孫○仁始願罷手。
二、案經孫○○訴由臺北市政府警察局大安分局（下稱大安分局）
    報告臺灣臺北地方檢察署偵查後聲請簡易判決處刑。
    理  由
壹、證據能力部分：
一、按被告以外之人於審判外之言詞或書面陳述，除法律有規定
    者外，不得作為證據；又被告以外之人於審判外之陳述，雖
    不符合同法第159條之1至第159條之4之規定，但經當事人於
    審判程序同意作為證據，法院審酌該言詞陳述或書面陳述作
    成時之情況，認為適當者，亦得為證據。當事人、代理人或
    辯護人於法院調查證據時，知有第159條第1項不得為證據之
    情形，而未於言詞辯論終結前聲明異議者，視為有前項之同
    意，刑事訴訟法第159條第1項及第159條之5分別定有明文。
    查本案判決下列所引用之被告以外之人於審判外之陳述，因
    檢察官、被告孫○仁迄至言詞辯論終結前均未就證據能力聲
    明異議（見本院111年度簡上字第9號卷【下稱簡上卷】第61
    至62頁、第75至76頁），復經本院審酌該等證據之取得並無
    違法情形，且與待證事實具有關連性，證明力亦無顯然過低
    或顯不可信之情形，認以之作為證據使用均屬適當，應認有
    證據能力。
二、其餘資以認定本案犯罪事實之非供述證據，並無證據證明有
    違反法定程序取得之情形，且亦與本件待證事實具有證據關
    連性，均認有證據能力。
貳、實體部分：
一、認定事實所憑之證據及理由：
    上揭事實，業據被告孫○仁於本院準備程序及審理時坦承不
    諱（見簡上卷第60至61頁、第77頁），核與證人即告訴人孫
    ○○於警詢中之證述、證人徐○○於警詢及偵查中之證述相符（
    見臺灣臺北地方檢察署110年度偵字第23972號卷【下稱偵卷
    】第11至13頁、第15至16頁、第53至54頁），並有本案保護
    令、大安分局保護令執行紀錄表在卷可稽（見偵卷第19至21
    頁、第23頁），足認被告上開任意性自白核與事實相符，堪
    以採信。從而，本案事證明確，被告犯行堪以認定，應依法
    論科。
二、應適用之法律、科刑審酌事由及撤銷改判之理由：
  ㈠法律適用：
  ⒈按家庭暴力防治法所定之家庭成員，包括現為或曾為直系血
    親或直系姻親；而所稱之「家庭暴力」，係指家庭成員間實
    施身體或精神上不法侵害之行為，家庭暴力防治法第3條第3
    款、第2條第1款分別定有明文。查被告為告訴人之父，業據
    被告於本院審理時陳述在卷（見簡上卷第59頁），並有被告
    之戶籍資料可佐（見本院110年度簡字第2399號卷第11頁）
    ，被告與告訴人間具有家庭暴力防治法第3條第3款所定之家
    庭成員關係，先予敘明。
  ⒉按兒童及少年福利與權益保障法第112條第1項規定成年人故
    意對兒童及少年犯罪者，加重其刑至2分之1，係對被害人為
    兒童、少年之特殊要件予以加重處罰，乃就犯罪類型變更之
    個別犯罪行為予以加重，係屬刑法分則加重之性質，非僅單
    純之刑度加重，即其構成要件亦與常態犯罪之罪型不同，為
    一獨立之犯罪構成要件（最高法院72年台上第6785號判例、
    92年第1次刑事庭會議決議、99年度台上字第1128號判決意
    旨參照）。倘成年人係故意對兒童、少年犯罪，自應依該條
    文論以獨立之罪名，而非僅加重其刑而已。又我國家庭暴力
    防治法第1條已將本法之立法目的揭明係防治家庭暴力行為
    及保護被害人權益，且所謂違反保護令罪之國家法益，應不
    外乎指司法權之正當行使，而依家庭暴力防治法第14條第1
    項規定，法院可核發之保護令計有13種，加害人無論違反何
    種內容之保護令，均應造成司法權行使之妨礙並損及司法公
    權力的威信，則同法第61條僅就5種保護令之違反予以刑事
    制裁，即難謂違反保護令罪所保護之法益僅有國家法益。其
    次，家庭暴力防治法第1條規定於96年修法時，將「促進家
    庭和諧」一語刪除，修法理由並明言：「本法主要目的在於
    防治家庭暴力行為、保護遭受家庭暴力之被害人人身安全及
    保障其自由選擇安全生活方式與環境之尊嚴，至於促進家庭
    和諧並非本法主要目的，爰予修正。」從而家庭和諧、健全
    婚姻或家庭制度之社會法益，應亦非違反保護令罪所欲保護
    之法益。再者，細繹家庭暴力防治法第61條規定之保護對象
    ，第1款所直接保護者，係被害人之生命、身體、自由、財
    產等法益；第2款係保護被害人之身體、健康、自由等法益
    ；第3款、第4款則保護被害人之居住安寧、安全等法益；至
    第5款，乃為促使加害人改善，避免再犯，故屬間接保護被
    害人之個人法益。又本罪屬非告訴乃論之罪，其作用除維護
    司法權關於保護令裁定之執行外，毋寧係考量到被害人在家
    庭暴力事件中較為弱勢，而可能無法自主提出告訴（例如兒
    童、少年、老人、患病之人）、畏懼提出告訴，或基於維繫
    婚姻或家庭考量，而選擇隱忍，抑或於提出告訴後，撤回告
    訴委曲求全，甚或被加害人或第三人迫使撤回告訴。另外，
    多數實務見解認為違反保護令有兒童及少年福利與權益保障
    法第112條第1項前段規定之適用，有最高法院104年度台上
    字第2250號、107年度台上字第845號、108年度台非字第82
    號判決等可資參照。總此以言，應認我國違反保護令罪之保
    護法益，主要在於個人法益，並兼及司法權行使之法益為妥
    ，進而違反保護令罪得與兒童及少年福利與權益保障法第11
    2條第1項前段規定成立成年人故意對兒童犯違反保護令罪、
    成年人故意對少年犯違反保護令罪之獨立罪名，而非將被害
    人，個人法益的保護視為反射利益，不認成立上開獨立罪名
    ，否則似有忽略被害人在家庭暴力防治法案件中之主體性的
    疑慮，與家庭暴力防治法之立法宗旨未盡相符。
  ⒊查，被告於行為時為年滿20歲之成年人，而告訴人係101年12
    月出生，案發時為未滿12歲之兒童，此有被告之身分證影本
    、告訴人之全民健康保險卡影本附卷可憑（見偵卷第33頁、
    第35頁）。而被告上開所為，依一般社會通念，均足以造成
    告訴人生理、心理之痛苦、畏懼，揆諸上開見解，係對告訴
    人實施身體及精神上不法侵害之行為無訛，自屬家庭暴力防
    治法第2條第1款之家庭暴力，因而違反本案保護令。
  ㈡論罪：
    核被告所為，係犯兒童及少年福利與權益保障法第112條第1
    項前段、家庭暴力防治法第61條第1款之成年人故意對兒童
    犯違反保護令罪，並應依兒童及少年福利與權益保障法第11
    2條第1項前段之規定加重其刑。
  ㈢聲請簡易判決處刑意旨漏未論以兒童及少年福利與權益保障
    法第112條第1項前段之規定，尚有未洽，惟基本社會事實同
    一，且經檢察官就此提起上訴後，本院於審理時均當庭告知
    被告上開加重罪名（見簡上卷第60頁、第74頁），無礙於被
    告防禦權行使，爰依法變更起訴法條。
  ㈣撤銷改判之理由：
　  原審以被告犯行事證明確，而依違反保護令罪予以論罪科刑
    ，固非無見，惟被告行為時為成年人，告訴人為兒童，是其
    所為應成立成年人故意對兒童犯違反保護令罪，已如前述，
    原審漏未論及此罪名，且未依兒童及少年福利與權益保障法
    第112條第1項前段之規定加重其刑，容有違誤，檢察官上訴
    意旨執此指摘原判決不當，即有理由。至被告雖以原判決量
    刑過重為由提起上訴，然原判決已於事實及理由欄敘述審酌
    被告犯罪一切情狀後，予以科刑，且其量刑並未逾越法定刑
    度，亦無量刑過重之情，是被告上訴並無理由，惟原判決既
    有前揭可議之處，且經檢察官上訴指摘於此，自應由本院將
    原判決撤銷改判。
  ㈤爰以行為人之責任為基礎，審酌被告與告訴人為父子，被告
    明知告訴人為兒童，且經本院核發本案保護令，命其不得對
    告訴人實施身體或精神上之不法侵害行為，竟無視上開保護
    令內容，對告訴人為前開行為，不僅藐視司法公權力，更造
    成被害人生理及心理上之痛苦、畏懼，應予非難；惟念被告
    犯後坦承犯行，兼衡被告於本院審理時自陳其為之專科畢業
    之智識程度、目前從事電機工程、現已離婚、與父母同住，
    並需扶養父母及2名子女之家庭生活狀況（見簡上卷第78頁
    ），併參酌告訴人及其法定代理人均願原諒被告乙情（見簡
    上卷第39頁之刑事陳述意見狀），暨被告犯罪之動機、目的
    、手段及素行等一切情狀，量處如主文所示之刑，並諭知易
    科罰金之折算標準。
據上論斷，應依刑事訴訟法第455條之1第1項、第3項、第369條
第1項前段、第364條、第299條第1項前段、第300條，判決如主
文。
本案經檢察官蕭惠菁聲請以簡易判決處刑及提起上訴，檢察官邱
曉華到庭執行職務。
中　　華　　民　　國　　111 　年　　4 　　月　　27　　日
　　　　　　　　　刑事第七庭  審判長法  官  廖建傑
　　　　　　　　　                  法  官  吳旻靜  
                  　　　　　　　　　法　官　王星富
上正本證明與原本無異。
不得上訴。
                                    書記官  林素霜
中　　華　　民　　國　　111 　年　　4 　　月　　29　　日
附錄本案論罪科刑法條：
家庭暴力防治法第61條
違反法院依第14條第1項、第16條第3項所為之下列裁定者，為本
法所稱違反保護令罪，處3年以下有期徒刑、拘役或科或併科新
臺幣10萬元以下罰金：
一、禁止實施家庭暴力。
二、禁止騷擾、接觸、跟蹤、通話、通信或其他非必要之聯絡行
    為。
三、遷出住居所。
四、遠離住居所、工作場所、學校或其他特定場所。
五、完成加害人處遇計畫。

兒童及少年福利與權益保障法第112條
成年人教唆、幫助或利用兒童及少年犯罪或與之共同實施犯罪或
故意對其犯罪者，加重其刑至二分之一。但各該罪就被害人係兒
童及少年已定有特別處罰規定者，從其規定。
對於兒童及少年犯罪者，主管機關得獨立告訴。